【裁判字號】    95,易,189
【裁判日期】    950630
【裁判案由】    傷害等
【裁判全文】
臺灣基隆地方法院刑事判決               95年度易字第189號
公  訴  人  臺灣基隆地方法院檢察署檢察官
被      告  庚○○
選任辯護人  戊○○  律師
上列被告因傷害等案件，經檢察官提起公訴（95年度偵字第1815
號），本院判決如下：
    主  文
庚○○被訴預備放火及妨害人行使權利部分，均無罪。
其餘被訴部分，均公訴不受理。
    理  由
一、公訴意旨略以：被告庚○○因案外人林東禹之舊債未償而心
    生憤懣，遂於民國95年3 月31日上午11時許，攜自備之汽油
    1 桶，前往案外人林東禹母親即告訴人甲○○○（未在場）
    及案外人林東禹胞姐即告訴人丙○○位在基隆市仁愛區成功
    市場2 樓，編號分別為C016及C041之市場攤位，繼而基於預
    備放火及毀損故意，接續以上開汽油潑灑上開攤位陳列貨物
    ；又基於傷害人身體暨妨害人行使合法權利之故意，徒手毆
    打上前阻止其繼續潑灑汽油之告訴人丙○○頭部，使告訴人
    丙○○受有頭部外傷併暈眩之傷害，並使告訴人丙○○無法
    繼續阻止其潑灑汽油；至上開攤位陳列貨物，則因被告潑灑
    汽油浸染而不堪使用。因認被告涉犯刑法一百七十四條第四
    項、第一項之預備放火罪、同法第三百五十四條之毀損罪、
    同法第三百零四條之妨害人行使權利罪及同法第二百七十七
    條第一項之傷害罪嫌云云。
二、被告之答辯：
    訊之被告固不否認曾於上開時、地，以自備汽油潑灑上開攤
    位陳列貨物暨徒手揮推告訴人丙○○致其受有頭部外傷併暈
    眩等傷害之事實，惟矢口否認有何起訴意旨所指之刑法一百
    七十四條第四項、第一項之預備放火及同法第三百零四條之
    妨害人行使權利等犯行，辯稱：伊並無放火或妨害人行使權
    利之故意（本院卷第23頁、第66頁）等語。
三、公訴人則係以下列論據為被告涉犯上開刑法一百七十四條第
    四項、第一項之預備放火罪、同法第三百五十四條之毀損罪
    、同法第三百零四條之強制罪及同法第二百七十七條第一項
    之傷害罪嫌之事證：
  (一)被告庚○○之部分自白。
  (二)證人即告訴人甲○○○、丙○○之證述。
  (三)卷附之現場照片11張及告訴人丙○○診斷證明書1 紙。
  (四)扣案之白色塑膠桶1 個。
四、本院就本案之判斷：
  (一)被告曾於95年3 月31日上午11時許，攜自備之汽油1 桶（以
    扣案之白色塑膠桶盛裝），前往案外人林東禹母親即告訴人
    甲○○○（未在場）及案外人林東禹胞姐即告訴人丙○○位
    在基隆市仁愛區成功市場2 樓，編號分別為C016及C041之市
    場攤位，接續以上開汽油潑灑上開攤位陳列貨物（糖果、衣
    物），使告訴人甲○○○、丙○○所有貨物因遭汽油浸染而
    不堪使用；過程中，被告並曾徒手揮推告訴人丙○○，使告
    訴人丙○○受有頭部外傷併暈眩傷害等事實，除據被告坦承
    不諱（本院卷第23頁、第65-66 頁），並經證人即告訴人丙○○、甲○○○於本院審理時結證明確（本院卷第52頁、第
    60頁），且有現場照片11張、告訴人丙○○診斷證明書1 紙
    在卷暨白色塑膠桶1 個扣案可佐。準此，被告曾於前揭時、
    地潑灑汽油，使告訴人甲○○○、丙○○之貨物不堪使用，
    暨徒手揮推告訴人丙○○成傷等事實，即被訴刑法第三百五
    十四條之毀損犯行及同法第二百七十七條第一項前段之傷害
    犯行，核屬本院所首堪認定。且觀此事實並對照公訴意旨，
    亦足見：本案足供評價之客觀行為，僅：(甲)被告「潑灑汽油
    」之毀損行為，(乙)被告「徒手揮推告訴人丙○○頭部」之傷
    害行為；而檢察官所據以起訴被告涉犯刑法一百七十四條第
    四項、第一項預備放火罪嫌者，無非即係被告如(甲)所述之毀
    損行為，至所據以起訴被告涉犯刑法第三百零四條妨害人行
    使權利罪嫌者，則係被告如(乙)所述之傷害行為。從而，被告
    如(甲)、(乙)所述之行為，除前揭毀損、傷害罪名之外，猶否另
    論以刑法一百七十四條第四項、第一項之預備放火罪及同法
    第三百零四條之妨害人行使權利罪，即為本院所次應審究之
    重點。
  (二)被告曾於前揭時、地潑灑汽油，使告訴人甲○○○、丙○○
    所有貨物不堪使用，已觸犯刑法第三百五十四條之毀損罪乙
    節，固無可疑；惟被告如(甲)所述之毀損行為，即被告曾於前
    揭時、地潑灑足可引燃火力之「汽油」之行為，是否併已該
    當刑法第一百七十三條第四項、第一項預備放火罪名之構成
    要件，則尚有疑問。蓋刑法第一百七十三條第四項、第一項
    所指之預備放火罪名，並非祇以行為人客觀上有備置放火器
    物之準備行為即足充之，尤須行為人主觀上，係出於放火之
    故意，並進而為備置放火器物之準備，則其所為，始能該當
    本罪之構成要件。茲本案被告與案外人林東禹彼此間，雖有
    所謂之債務糾葛，然查：
  1.本案發生之前，被告與證人丙○○間，實無宿怨，亦無往來
    ，兼以被告係首度向證人丙○○提及其胞弟（林東禹）欠債
    之事，此均據證人丙○○證述在卷（本院卷第56頁），則自
    常理以言，被告自當無從預料證人丙○○對此事所可能抱持
    之態度，遑論預先備置汽油做為與證人丙○○談判之籌碼。
    據此以觀，被告就案發緣由陳稱：「當天我騎乘機車去加油
    ，因為我有2 臺機車，所以順便帶1 桶汽油回來（按：被告
    亦係在成功市場設攤之攤販），本來打算加到另一臺機車裡
    面，但我機車才停妥，就接到貨主的電話，因為我們是每半
    個月結清一次貨款，貨主在電話中對我說，明天貨款就到期
    要付錢，貨主並說我有2 張票（用來付貨款）也跳票，過程
    中，我是一面接貨主電話，一面上二樓，剛上二樓時，正好
    就是貨主提到我跳票的事，貨主接著說若我不儘快處理貨款
    ，跳票會影響我的信用，並表示要向我母親反應，我便說我
    會儘快處理，『我就先經過我的攤位』逕自走到丙○○的攤
    位，因為當時在講電話，所以我沒有注意已經經過我的攤位
    ，我與甲○○○的攤位大概面寬1.7 公尺，我們相隔7 個攤
    位，當時電話結束時，我已過了我的攤位，距離甲○○○的
    攤位尚有3、4個攤位，因我心理鬱卒，所以我一面罵，一面
    走到丙○○前面，繼續罵髒話，也與丙○○吵，問她說妳弟
    弟欠我錢，如何處理，丙○○說不關她的事，叫我要去找林
    東禹本人，但我認為他們故意不告訴我林東禹的下落，便說
    我聽人說妳都與林東禹有聯絡，現在林東禹欠我錢，害我要
    跑路，所以我才說那『大家都不要做』，接著我就潑灑汽油
    ，同時把攤位上的糖果、衣服掃到地下，丙○○有來制止我
    ，我不記得當時我手上有無汽油桶，我只記得我有把她揮開
    的動作，她有跌倒，我還是一邊在罵，隔壁的攤位就跟我說
    不要這麼做，大家都是做生意，不要這麼衝動，有其他攤販
    去把丙○○扶起來，我聽其他攤販出來都這麼說，我就回我
    攤位將汽油桶放下，接著我就去送貨。」（本院卷第65頁）
    等語，已非無稽。
  2.其次，觀諸被告所陳上開各節暨「我是把機車停放在卸貨區
    的停車場的裡面，所以我是走側門上2 樓，因為這裡距離我
    的攤位比較近，『我也是先經過我的攤位』無誤。」（本院
    卷第66頁）等語，足見，被告攜帶甫添購之汽油1 桶返抵成
    功市場以後，係先將機車停放在成功市場「側門」停車區域
    （即所指卸貨區的停車場），再自「側門」樓梯登上2 樓，
    行經自己設攤所在，繼而逕自步抵告訴人甲○○○、丙○○
    之攤位所在。核其所陳之行徑方式，亦與證人丙○○證稱：
    被告是直接帶汽油桶到我的攤位，質問我要如何處理林東禹
    欠債未還之事；一般來說，如果被告從成功市場的「側門」
    樓梯登上2 樓，會先經過他自己的攤位所在（本院卷第55頁
    、第57頁）等語相符。據此勾稽證人己○○即成功市場保全
    人員結稱：成功市場是將環繞建築本體一圈之附連圍繞土地
    劃為機車停放區域；且因上開區域並未施以圍牆、柵欄、鐵
    鍊等圈圍設施，故亦毋須設置相關出、入口管制匣門，即凡
    有停車需求者，皆可任意將機車駛入該區之空位停放（本院
    卷第59頁）等情詞，則「被告係自行選擇將機車停放在距離
    其設攤所在較近之『側門』停車區域，俾得以藉由『側門』
    樓梯登上2 樓暨返抵自己攤位」乙節，當亦堪可認定；且觀
    其當日自行選擇將機車停放在成功市場「側門」停車區域俾
    藉「側門」樓梯登上2 樓之行止，亦足見被告在返抵成功市
    場之初，尚無攜帶汽油前往甲○○○、丙○○設攤所在俾與
    之談判之念（即被告應係欲返回自己攤位無誤）；且尤足反
    徵被告陳稱「... 我是一面接貨主電話，一面上二樓，剛上
    二樓時，正好就是貨主提到我跳票的事，貨主接著說若我不
    儘快處理貨款，跳票會影響我的信用，並表示要向我母親反
    應，我便說我會儘快處理，『我就先經過我的攤位』逕自走
    到丙○○的攤位，因為當時在講電話，所以我沒有注意已經
    經過我的攤位... 電話結束時，我已過了我的攤位，距離甲○○○的攤位尚有3、4個攤位，因我心理鬱卒，所以我一面
    罵，一面走到丙○○前面，繼續罵髒話，也與丙○○吵...
    」等情節，要屬真實，並為可採。準此，被告購買汽油之原
    因，並非意在持以對丙○○或甲○○○攤位進行潑灑，即本
    案所涉之「潑灑汽油」行止，應係出於偶發，而非出於預謀
    ，此應無可疑；兼以本案被告係因證人丙○○對之回稱「弟
    弟欠錢之事，不關我的事」、「我不知道弟弟欠錢的詳細情
    節」、「我弟弟的事，我無法幫他處理」等語之後，乃先宣
    稱「既然我不能做生意，那大家都不要做生意」，繼而開始
    潑灑手持汽油。此亦據證人丙○○陳述明確（本院卷第25頁
    、第52頁）。則被告係因猛然思及自己係受累於案外人林東
    禹，始陷於金錢周轉不靈之窘境，乃其胞姐丙○○不僅不思
    臂助，更始終冷漠以對，始貿然「潑灑汽油」資以洩憤之動
    機，自尤為合理。
  3.證人丙○○雖迭證稱：印象中，被告曾當場揚言「要死，就
    大家一起死」（本院卷第53頁）等語；然姑不論證人丙○○
    在驚慌之下，就被告當日言詞所為之解讀暨記憶究否準確（
    被告否認曾揚言「要死，就大家一起死」），案發當時，被
    告並未手持打火機作勢引火，案發現場，亦查無足可引燃火
    勢之火源，兼以被告除一再口出穢言暨潑灑汽油，即別無其
    他客觀行止，嗣並主動離開現場，且由始至終，亦未見曾口
    出「放火」或其他相類言詞。此參諸證人丙○○於本院審理
    時之歷次陳述自明（本院卷第54頁、第55頁）。觀此情節，
    尤以本案之出於偶發（參見前述），本院實難將被告「潑灑
    汽油」之行止，與被告主觀上顯然已有放火故意乙節等量齊
    觀。實則，被告亦係在成功市場設攤販售「蝦類」；而成功
    市場各攤位之檯面不僅極為窄小（各攤位之檯面寬約莫1.7
    公尺），甲○○○在成功市場內之設攤所在（按：告訴人丙○○之攤位，係與甲○○○之攤位呈直角相鄰，本院卷第53
    頁），復與被告自己之設攤所在，僅相隔約莫7-8 個攤位距
    離。此分據被告、證人即告訴人丙○○陳明在卷（本院卷第
    65頁、第56頁）。是果被告確有放火故意，衡諸成功市場之
    攤位陳設及其檯面間隔，被告首即無從排除自己攤位因而遭
    致火勢波及之可能；茲「放火」既無助於案外人林東禹之債
    務清償，並可能使被告自己之財務狀況更形惡化（被告本身
    亦可能因火勢波及而蒙受財產損失），則就令被告果因受累
    於案外人林東禹而萌生遷怒其家人之惡念，然自常理以言，
    被告亦應不至貿然選擇無異是雪上加霜之「放火」為其報復
    手段。職此，與其認為「潑灑汽油」乃被告蓄意縱火之「預
    備」行為，毋寧認為「潑灑汽油」乃被告一時氣苦之洩憤舉
    止，實更為趨近於被告「潑灑汽油」當時之所思所想。
  4.綜上勾稽，被告「潑灑汽油」之舉，究否係出於主觀上放火
    之故意，顯然未臻明確，而尚未至通常一般之人已無合理懷
    疑之程度。按犯罪事實應依證據認定之，無證據不得認定犯
    罪事實。被告未經審判證明有罪確定前，推定其為無罪，此
    為我刑事訴訟之基本原則。又公訴案件犯罪證據之蒐集，及
    提起公訴後，對犯罪事實之舉證責任及指出證明之方法，均
    屬公訴人之職責，原則上法院僅於當事人之主張及舉證範圍
    內進行調查證據，其經法定程序調查證據之結果，認已足以
    證明犯罪事實時，始得為犯罪事實之認定。若其為訴訟上之
    證明，於通常一般人仍有合理之懷疑存在，尚未達於可確信
    其真實之程度者，在該合理懷疑尚未剔除前，自不能為有罪
    之認定。法院不得以偵查機關關於某種犯罪之調查不易，即
    放棄上開原則之堅持，致有違背刑事訴訟無罪推定及嚴格證
    明之原則，其理甚明（最高法院94年度臺上字第2033號判決
    意旨參照）。茲公訴意旨雖認被告係基於放火之意思，而為
    潑灑汽油之行為，公訴人並聲請本院傳喚證人丙○○、甲○○○、乙○○（案外人林東禹父親）、己○○到庭為證；然
    證人丙○○所見聞各節，核已無從據為被告必有放火故意之
    認定，詳如前述；至證人甲○○○、乙○○、己○○均未親
    身見聞被告「潑灑汽油」之過程，此觀之彼等於本院審理時
    之證述內容自明，是彼等自然無從說明被告「潑灑汽油」時
    之客觀情狀，遑論據此推論被告當時有無放火故意；乃公訴
    人除上開對此項事實認定毫無臂助之證據資料以外，概未提
    出或指出其他足可證明被告此部分犯行之直接或間接證據，
    亦不能就上開合理懷疑指出足可證明之適當方法，則基於「
    罪證有疑，利歸被告」之證據法則，本院自應認為起訴意旨
    所稱被告預備放火之事實，尚屬不能證明，而應為無罪之諭
    知。
  (三)被告曾於前揭時、地徒手揮推告訴人丙○○成傷，觸犯刑法
    第二百七十七條第一項前段之傷害罪乙節，固據本院論述如
    前，惟查：
  1.按刑法第三百零四條第一項所稱之「強暴」者，乃以實力不
    法加諸他人之謂；惟所稱之「以實力加諸他人」，並不以直
    接施諸暴力於他人為必要，即屬間接施力於物體，而已足以
    影響於他人者，亦足當之。茲本案被告徒手揮推告訴人丙○○成傷之行為，雖可評價為刑法第三百零四條第一項之強暴
    行為之實施，然按刑法第三百零四條之強制罪，主要係懲罰
    行為人以「強暴」、「脅迫」之方法，妨害他人意思決定之
    自由，故行為人除客觀上須有以「強暴」、「脅迫」為手段
    ，以使人行無義務之事或妨害人行使權利之行為以外，主觀
    上亦應有妨害他人意思決定之犯意，始足當之；又「強暴」
    、「脅迫」，祇以所用之強脅手段足以妨害他人行使權利，
    或足使他人行無義務之事為以足，並非以被害人之自由意思
    完全受其壓制為必要，惟倘被害人之自由意思完全未受到壓
    制者，則行為人所實施之強暴、脅迫行為，亦斷非本罪所欲
    規範處罰；換言之，行為人所藉由之「強暴」、「脅迫」外
    力行為，須使被害人內心之意思自由受到相當之影響；亦即
    ，被害人之內心意思，因行為人之強脅行為，由「全然自由
    之狀態」，轉變成「半自由之狀態」；而所稱之「半自由之
    狀態」，乃指被害人遭遇行為人之強暴、脅迫時，雖尚能決
    定是否服從此一外力，但必須審慎衡量違背此一外力之後果
    （被害人必須審慎衡量違背此一外力所可能導致之不利），
    較之遵從該外力之後果而言，何者被害人較能承受，此時，
    被害人之內心意思即已進入「半自由之狀態」，而非「全然
    自由之狀態」可比；惟所稱之「半自由狀態」，與被害人僅
    係稍微受到影響，或被害人係基於息事寧人之態度而為退讓
    者迥異，倘被害人之自由意思僅係稍微受到影響，或被害人
    係基於息事寧人的態度而為退讓者，則因被害人之自由意思
    並未受到相當之影響（意思自由並非處於半自由之狀態），
    而仍不能成立本罪。至倘被害人之意思已因行為人之強脅行
    為而全然喪失者，則行為人之行為評價，自已進入剝奪人行
    動自由犯罪之階段，此自不待贅言！
  2.細譯本案之起訴事實，公訴意旨固以被告如(乙)之行為，業已
    使告訴人丙○○無法繼續上前阻止其潑灑汽油之行止，而妨
    礙告訴人丙○○權利；推其語意，公訴意旨似認為被告揮推
    告訴人丙○○成傷之舉止，業已妨礙及告訴人丙○○搶救攤
    位陳列貨物之權利（即起訴事實所謂之「使告訴人丙○○無
    法繼續上前阻止」；參見起訴書犯罪事實欄第7-8 行）云云
    ；惟被告如(乙)之所示，揮推告訴人丙○○之行止，自客觀以
    言，雖可認為被告已著手為強暴行為（不法腕力）之實施，
    然觀諸本案事發之客觀情狀，被告此舉，應係告訴人丙○○
    上前與被告互為爭奪汽油桶時之反制動作，此觀之證人即告
    訴人丙○○證稱：因為我要搶他的汽油桶，所以我們便開始
    互相拉扯，被告因而揮打到我的頭部（本院卷第52頁）等語
    自明；換言之，被告揮推告訴人丙○○，即著手為強暴行為
    時之所思所想，應係意在繼續潑灑汽油，藉此毀損丙○○、
    甲○○○陳列貨物，而非意在妨害告訴人丙○○搶救其攤位
    所陳列貨物；蓋告訴人丙○○阻止被告繼續潑灑汽油或搶救
    攤位陳列貨物之方式，實非可特定於「爭奪被告手持汽油桶
    」乙端，被告於前揭時、地揮推告訴人丙○○之行止，縱能
    稍微阻滯或耽擱告訴人丙○○救護現場貨物之行止，然此對
    於告訴人丙○○另覓他法以救護現場貨物之權利，終不生任
    何影響，則自客觀以言，被告於著手為上開強暴行為實施之
    際，其主觀上有無妨害告訴人意思決定之故意，已屬可疑！
    更何況，被告此一強暴行為，充其量亦僅使告訴人丙○○之
    自由意思受到些微影響，告訴人丙○○根本尚未陷於「必須
    審慎衡量違背此一外力之後果，較之遵從該外力之後果而言
    ，何者其更能承受」之窘境；換言之，告訴人丙○○根本尚
    未因被告之強暴行為，致其內心意思由「全然之自由狀態」
    轉變為「半自由之狀態」！此徵諸證人丙○○證稱：我阻止
    被告潑灑汽油時，雖遭被告以手臂揮推成傷，但我不認為我
    的權利業已受到妨礙（本院卷第54頁）等語，尤可見一斑。
    據此，公訴意旨略以被告揮推告訴人丙○○之舉，業已妨礙
    告訴人丙○○搶救攤位陳列貨物之權利云云，本院誠不知其
    憑恃之論據何在。
  3.至證人丙○○雖另證稱：因我與母親所販售之物品，遭被告
    潑灑汽油浸染以後，便不能繼續對外販賣，是以，我與母親
    的攤位，確曾一度因被告潑灑汽油而不能繼續經營（本院卷
    第55-56 頁）等語；推其語意，證人丙○○似指被告潑灑汽
    油之行止，業已妨害其繼續經營之權利云云。然查，丙○○
    、甲○○○固曾因被告潑灑汽油之行止，致其攤位營業一度
    中止，然此實乃上開攤位所陳商品（糖果、衣物）毀損（遭
    汽油浸染致不堪使用）之當然結果，除刑法第三百五十四條
    毀損罪名之外，本無另論以刑法第三百零四條強制罪名之餘
    地，遑論被告潑灑汽油之行止，縱能稍微阻滯或耽擱告訴人
    丙○○、甲○○○之經營，然此對於告訴人丙○○、甲○○○於補足貨物後之繼續經營，終不生任何影響，暨告訴人丙○○、甲○○○亦尚不至僅因被告潑灑汽油之一時性、偶發
    性之洩憤舉止，即陷於必須審慎評估繼續經營所可能面臨不
    利益之窘境。
  4.茲被告主觀上有無妨害告訴人行使權利之犯意，既查有如前
    所述之合理可疑；兼以被告無論是潑灑汽油，抑係揮推告訴
    人丙○○成傷，核均未致告訴人丙○○、甲○○○之自由意
    思由「全然之自由狀態」轉變為「半自由之狀態」，遑論有
    何權利行使之妨害。準此，被告如(乙)之所為，自因尚不該當
    刑法第三百零四條之構成要件，而不能論以本罪，並應由本
    院對此為無罪之諭知。
  (四)另被告如(甲)(乙)所示之行為，雖已分別觸犯刑法第三百五十四
    條之毀損罪名及同法第二百七十七條第一項前段之傷害罪名
    ；然按告訴乃論之罪，告訴人於第一審辯論終結前得撤回告
    訴；又告訴經撤回者，應諭知不受理之判決，刑事訴訟法第
    二百三十八條第一項、第三百零三條第三款分別定有明文。
    茲以本案被告業與告訴人達成和解，告訴人丙○○、甲○○○並已當庭撤回告訴（本院卷第26頁），按諸首開說明，被
    訴毀損、傷害罪嫌，自應依刑事訴訟法第三百零三條第三款
    規定，為不受理判決之諭知。
據上論斷，應依刑事訴訟法第三百零一條第一項、第三百零三條
第三款，判決如主文。
本案經檢察官丁○○到庭執行職務。
中    華    民    國    95    年    6     月    30    日
                  刑事第三庭審判長法  官  王福康
                                  法  官  何怡穎
                                  法  官  王慧惠
以上正本證明與原本無異。
對於本件判決如有不服，應於收受送達後10日內，向本院提出上
訴書狀，上訴於臺灣高等法院，並按他造當事人之人數附具繕本
。
中    華    民    國    95    年    6     月    30    日
                                  書記官  王一芳


司法院資訊處製作；財團法人民間司法改革基金會備份。
